---
title: "Trikampis"
author: "Jūratė Dulkevičiūtė"
date: "Monday, March 07, 2016"
output: html_document
---

#### Antroji užduotis

### Trikampis (Iššūkis)

**Užduotis:** Fraktalo generavimas. Kartais atsitiktinumas sugeneruoja labai neatsitiktines struktūras. Pvz: https://en.wikipedia.org/wiki/Sierpinski_triangle Padarykite R gražią aplikaciją, kurioje būtų vizualiai realizuotas Sierpinskio trikampio generavimas Chaos game principu.

Chaos game principas:   
1. Take 3 points in a plane to form a triangle, you need not draw it.  
2. Randomly select any point inside the triangle and consider that your current position.  
3. Randomly select any one of the 3 vertex points.  
4. Move half the distance from your current position to the selected vertex.  
5. Plot the current position.  
6. Repeat from step 3.  

**Pirmas žingsnis.** Pasirenkame tris taškus, kurie bus trikampio viršūnės ( trikampis turi būti lygiakraštis ):
```{r}
A<-c(0,0)
B<-c(2,0)
C<-c(1,sqrt(3))
```

**Antras žingsnis.** Pasirenkame bet kokį atsitiktinį tašką trikampio viduje:
```{r}
x1<-runif(1,0,1)
y1<-runif(1,0,1)
D<-rbind(c( (1 - sqrt(x1)) * A + (sqrt(x1) * (1 - y1)) * B + (sqrt(x1) * y1) * C))
D
```
Čia pasirenkame du atsitiktinius skaičius $x_1,y_1$ iš intervalo $[0,1]$. Tada pritaikome formulę:$(1 -  \sqrt{x_1}) \cdot A + (\sqrt{x_1} \cdot (1 - y_1)) \cdot B + (\sqrt{x_1} \cdot y_1) \cdot C)$ , kuri yra skirta apskaičiuoti tašką, kuris bus trikampio viduje.

  
**Trečias žingsnis.** Sukuriame fuknciją, kuri atsitiktinai gautam skaičiui (1,2 arba 3) priskiria atitinkamą trikampio viršūnės tašką:
```{r}
pra<-function(){
  y<-sample(3, size=1)
  if ( y==1) {
    y<-A
  } else if ( y==2) {
    y<-B
  } else 
    y<-C
  }
```


**Ketvirtas žingsnis.** Funkcija skirta vidurio taško radimui tarp dabartinės padėties (D) ir atsitiktinai pasirinkto pagrindinio taško (A, B arba C):
```{r}
taskas<-function(){ 
  v1<-0.5*(D+pra())  
}
```


Nubrėžiame pirmą tašką. **Penktame žingsnyje** susikuriame matricą, kurioje nėra reikšmių, tada apskaičiuojame pirmą matricos eilutės ir stulpelio reikšmę, bei nubrėžiame ją. 
**Šeštame žingsnyje** sukuriamas **for** ciklas, kuriame apskaičiuojamos likusios matricos reikšmės, bei išbėžiami gauti taškai. Taip gaunamas Sierpinskio trikampis.
```{r}
plot(taskas(), xlim=c(0,2), ylim=c(0,sqrt(3)), col=2, pch=20, xlab="x", ylab="y", main="Sierpinskio trikampis")
 
# Penktas žingsnis:
v<-matrix(NA,7000,2)
v[1,]<-c((0.5*(taskas()+pra())))
points(v, col="blue", pch=20)

# Šeštas žingsnis:
for(i in 2:7000){
  v[i,]<-c((0.5*(v[i-1,]+pra())))
  points(v[i,1], v[i,2], col="blue", pch=20)
}
```


