---
title: "Task4"
author: "Jūratė Dulkevičiūtė"
date: "Wednesday, March 09, 2016"
output: html_document
---

### Ketvirtoji užduotis
Aplanke task4 yra duomenų failas, kuriame rasite nekilnojamo turto (o tiksliau gyvenamųjų butų) kainas ir kaikurias jų charakteristikas.
Jūsų užduotis yra atlikti išsamią tiesinę regresiją. Lygtis reikalinga prekyboms agentams, kad geriau suprastų kokią
įtaką skirtingos charakteristikos daro galutinei kainai.

Nusistatome failo direktoriją, tada nusiskaitome duomenis. Bei pasidarome, kad galėtume pasiekti duomenis.
```{r}
setwd("~/GitHub/Econometrics/task4")
datafull<-read.csv2("data.csv")
attach(datafull)
library(car)    # analizei mums reikės paketo "car" 
```

Nusibrėžiame duomenų grafiką. 
```{r}
plot(datafull)
# Duomenų grafike matome, kad egzistuoja koreliacija tarp garso izoliacijos ir šilumos laidumo. 
# Patikriname koreliaciją tarp garso izoliacijos ir šilumos laidumo.
cor(garsoIzoliacija,silumosLaidumas)

```
Matome, kad tarp garso izoliacijos ir šilumos laidumo koreliacija yra 0.954, tai reiškia, kad duomenys yra priklausomi vienas nuo kito.


Modeliuojame pirmą modelį, į jį įtraukiame visas charakteristikas.
```{r}
mod1=lm(kaina~plotas+aukstas+silumosLaidumas+garsoIzoliacija+atstumasIkiPrekybosCentro)
vif(mod1)
# Šilumos laidumo ir garso izoliacijos VIF > 10, tai rodo multikolinearumo problemą.
summary(mod1)
# Dėl multikolinearumo negalime pasitikėti šiuo modeliu. Modelis yra blogas.
```

Nors modelis blogas, bet naudodamiesi juo galime patikrinti ar egzistuoja išskirtys duomenyse. Tam naudosime **outlierTest**.
```{r}
outlierTest(mod1)             # Funkcija parodo, kad išskirtys yra 253 ir 254 eilutėse
duom<-datafull[-c(253,254),]  # Panaikiname išsirtis 
```


Naudodami duomenis be išskirčių, kuriame antrąjį modelį, kuriame nėra garso izoliacijos ir trečiąjį be šilumos laidumo.
```{r}
mod2=lm(kaina~plotas+aukstas+silumosLaidumas+atstumasIkiPrekybosCentro,data=duom)
summary(mod2)   # Matome, kad atstumas iki prekybos centro yra nereikšmingas(p-value=0.295 > 0.05)
# Tikriname heteroskedastiškumą:
ncvTest(mod2)   
# p=0.098 > 0.05, tai reiškia, kad heteroskedastiškumo nėra

mod3=lm(kaina~plotas+aukstas+garsoIzoliacija+atstumasIkiPrekybosCentro,data=duom)
summary(mod3)   # Atstumas iki prekybos centro taip pat nereikšmingas (p-value=0.296 > 0.05)
# Tikriname heteroskedastiškumą:
ncvTest(mod3)
# p=0.199 > 0.05, tai reiškia, kad heteroskedastiškumo nėra

AIC(mod2);AIC(mod3)
```
Nors AIC mod3 yra mažesnė, visgi toliau tvarkysime mod2. Kadangi tikėtina, kad žmonės pirkdami butus labiau atsižvelgs
į šilumos laidumą, nei į garso izoliaciją.

Kadangi antrame modelyje, atstumas iki prekybos centro yra nereikšmingas, išmetame jį ir sudarome naują modelį:
```{r}
mod4=lm(kaina~plotas+aukstas+silumosLaidumas, data=duom)
summary(mod4)   # Visi kintamieji yra reikšmingi
# Tikriname ar nėra autokoreliacijos:
durbinWatsonTest(mod4)
# p-value > 0.05, tai reiškia, kad liekanos nėra autokoreliuotos.
```

```{r}
AIC(mod2);AIC(mod4)
# AIC'ė 4-ojo modelio yra mažesnė už 2-ojo, galima daryti išvadą, kad 4-asis modelis yra geresnis.
```

**Išvada.** 
Galutiniu modeliu pasirenkame **mod4**. 4-uoju modeliu gauti įvertiniai reiškia, kad: plotui padidėjus 1 kv.m. kaina padidėja
600 eurais, kiekvienas aukšto padidėjimas kainą padidina 318 eurais, kai vienetu padidėja šilumos laidumo koeficientas kaina
padidėja 529 eurais. Laisvasis narys yra 8035.8 eurai. 
