---
title: "Task 13"
author: "Jūratė Dulkevičiūtė"
date: "Saturday, April 23, 2016"
output: html_document
---

### Task 13
### Pirma užduotis.  [@Hyndman2014a, ch. 6., Lab Session 6]

###**Sąlyga:**
For the following series, ﬁnd an appropriate Box-Cox transformation and order of diﬀerencing in order to obtain stationary data.  
**(a)** usnetelec  
**(b)** usgdp  
**(c)** mcopper  
**(d)** enplanements   
**(e)** visitors  

```{r,message=FALSE}
library(fpp)
```

**(a)** Duomenys **usnetelec:**   
```{r}
plot(usnetelec)                     # Duomenys atrodo nesezoniniai              
l1 <- BoxCox.lambda(usnetelec);l1   # Ieškome BoxCox transformacijos parametro
duom1<-BoxCox(usnetelec, l1)        # Atliekame BoxCox transformaciją
n1 <- ndiffs(duom1);n1              # Ieškome diferencijavimo eilės
tran1<-diff(duom1,differences = n1) # Atliekame diferencijavimą 
plot(tran1, col=2)                  # Nusibrėžiame transformuotus duomenis
```
  
Patikrinsime, ar transformuoti duomenys yra stacionarūs su **Augmented Dickey Fuller test'u**    
H0: duomenys yra nestacionarūs.
```{r}
adf.test(tran1)
```
p-value < 0.05 => taigi H0 atmetame. Transformuoti duomenys yra stacionarūs.

**(b)** Duomenys **usgdp:**  
```{r}
plot(usgdp)                         # Duomenys atrodo nesezoniniai 
Acf(usgdp)                          # Duomenys tikrai nesezoniški
l2 <- BoxCox.lambda(usgdp);l2       # Ieškome BoxCox transformacijos parametro
duom2<-BoxCox(usgdp, l2)            # Atliekame BoxCox transformaciją
n2 <- ndiffs(duom2);n2              # Ieškome diferencijavimo eilės
tran2<-diff(duom2,differences = n2) # Atliekame diferencijavimą 
plot(tran2, col=2)                  # Nusibrėžiame transformuotus duomenis
```
  
Patikrinsime, ar transformuoti duomenys yra stacionarūs su **Augmented Dickey Fuller test'u**  
H0: duomenys yra nestacionarūs.
```{r}
adf.test(tran2)
```
p-value < 0.05 => taigi H0 atmetame. Transformuoti duomenys yra stacionarūs.
  
  
**(c)** Duomenys **mcopper:**  
```{r}
plot(mcopper)                         # Duomenys atrodo nesezoniniai 
Acf(mcopper)                          # Duomenys tikrai nesezoniški
l3 <- BoxCox.lambda(mcopper);l3       # Ieškome BoxCox transformacijos parametro
duom3<-BoxCox(mcopper, l3)            # Atliekame BoxCox transformaciją
n3 <- ndiffs(duom3);n3                # Ieškome diferencijavimo eilės
tran3<-diff(duom3,differences = n3)   # Atliekame diferencijavimą 
plot(tran3, col=2)                    # Nusibrėžiame transformuotus duomenis
```
  
Patikrinsime, ar transformuoti duomenys yra stacionarūs su **Augmented Dickey Fuller test'u**  
H0: duomenys yra nestacionarūs.
```{r}
adf.test(tran3)
```
p-value < 0.05 => taigi H0 atmetame. Transformuoti duomenys yra stacionarūs.

**(d)** Duomenys **enplanements:**  
```{r}
plot(enplanements)                         # Duomenys atrodo sezoniniai 
Acf(enplanements, lag.max=100)             # Duomenys tikrai turi kasmetinį sezoniškukmą
l4 <- BoxCox.lambda(enplanements);l4       # Ieškome BoxCox transformacijos parametro
duom4<-BoxCox(enplanements, l4)            # Atliekame BoxCox transformaciją
n4 <- nsdiffs(duom4);n4                    # Ieškome diferencijavimo eilės su dsdiffs (kuris skirtas                   sezoniškiems duomenims)
tran4<-diff(duom4,differences = n4)        # Atliekame diferencijavimą 
plot(tran4, col=2)                         # Nusibrėžiame transformuotus duomenis
```
  
Patikrinsime, ar transformuoti duomenys yra stacionarūs su **Augmented Dickey Fuller test'u**  
H0: duomenys yra nestacionarūs
```{r}
adf.test(tran4)
```
p-value < 0.05 => taigi H0 atmetame. Transformuoti duomenys yra stacionarūs.

**(e)** Duomenys **visitors:**  
```{r}
plot(visitors)                         # Duomenys atrodo sezoniniai 
Acf(visitors, lag.max=100)             # Duomenys tikrai turi kasmetinį sezoniškukmą
l5 <- BoxCox.lambda(visitors);l5       # Ieškome BoxCox transformacijos parametro
duom5<-BoxCox(visitors, l5)            # Atliekame BoxCox transformaciją
n5 <- nsdiffs(duom5);n5                # Ieškome diferencijavimo eilės su dsdiffs (kuris skirtas                   sezoniškiems duomenims)
tran5<-diff(duom5,differences = n5)    # Atliekame diferencijavimą 
plot(tran5, col=2)                     # Nusibrėžiame transformuotus duomenis
Acf(tran5)
```
  
Patikrinsime, ar transformuoti duomenys yra stacionarūs su **Augmented Dickey Fuller test'u**
H0: duomenys yra nestacionarūs ir nesezoniniai.
```{r}
adf.test(tran5)
```
p-value < 0.05 => taigi H0 atmetame. Transformuoti duomenys yra stacionarūs.

* Taigi panaudojus Box-cox transformaciją ir diferencijavimą, duomenus gauname reguliaresnius ir stacionarius. Tai būdas, kuris parodo reikšmių pokytį, o ne bendrą augimą.


____________________________________________________________________________________________________

### Antra užduotis.  [@Hyndman2014a, ch. 6., Lab Session 6]

###**Sąlyga:**
Why is a Box-Cox transformation unhelpful for the **cangas** data?   
  
* Pažiūrime, kokie duomenys:
```{r}
plot(cangas)
Acf(cangas)
```
  
Bandome daryti Box-Cox transformaciją:
```{r}
l6<-BoxCox.lambda(cangas);l6      # randame transformacijos parametrą
tran6<-BoxCox(cangas,lambda = l6) # pritaikome transformaciją
plot(tran6, col=2)                # išsibrėžiame grafiką
``` 
  
Iš grafiko matome, kad transformacija yra nepavykusi. Tikėtina, kad tai atsitiko dėl to, kad duomenys **cangas** yra banguoti, tai yra, iš pradžių didėja, tada apie 15 metų yra maždaug pastovūs, o tada vėl auga. Box Cox negali rasti tokios transformacijos, kuri tiktų visoms duomenų atkarpoms. 

____________________________________________________________________________________________________

### Trečia užduotis.  [@Hyndman2014a, ch. 6., Lab Session 6]

###**Sąlyga:**
Download the data at http://robjhyndman.com/data/retail.xls. Choose one of the series and ﬁnd an appropriate Box-Cox transformation and order of diﬀerencing in order to obtain stationary data.
```{r}
retail<-read.csv("retail2.csv", header = T)        # atsidarome duomenis
data<-retail[,43]                                  # pasirenkame stulpelį, kurį norime nagrinėti
datatime = ts(data, start=c(1982,4), frequency=12) # sudarom laiko eilutę 
plot(datatime)                                     # išsibrėžiame grafiką
# Tikėtina, kad duomenyts yra sezoniški, taip pat turi didėjantį trendą
                         
l <- BoxCox.lambda(datatime);l                   # Ieškome BoxCox transformacijos parametro
duom6<-BoxCox(datatime, l)                       # Atliekame BoxCox transformaciją
plot(duom6)
Acf(duom6, lag.max = 40)                         # Duomenys sezoniški
n <- nsdiffs(duom6);n                            # Ieškome diferencijavimo eilės su dsdiffs (kuris skirtas sezoniškiems duomenims)
tran6<-diff(duom6,differences = n)               # Atliekame diferencijavimą 
plot(tran6)                                      # Nusibrėžiame transformuotus duomenis
```
  
Patikrinsime, ar transformuoti duomenys yra stacionarūs su **Augmented Dickey Fuller test'u**  
H0: duomenys yra nestacionarūs
```{r}
adf.test(tran6)
Acf(tran6)
```
p-value < 0.05 => taigi H0 atmetame. Transformuoti duomenys yra stacionarūs.
