---
title: "Task 10"
author: "Jūratė Dulkevičiūtė"
date: "Tuesday, April 19, 2016"
output: html_document
---

### Task 10
### Pirma užduotis.  (Hyndman 2014, ch. 3., Lab Session 3)

###**Sąlyga:**
For this exercise, use the price of a dozen eggs in the United States from 1900–1993 (data set eggs).
Experiment with the various options in the holt() function to see how much the forecasts change with damped or exponential trend.
Also try changing the parameter values for α and β to see how they aﬀect the forecasts. 
Try to develop an intuition of what each parameter and argument is doing to the forecasts.   
[Hint: use h=100 when calling holt() so you can clearly see the diﬀerences between the various options when plotting the forecasts.]   
Which model gives the best RMSE? Do the residuals from the best model look like white noise?
  
    
```{r, message=FALSE}
library(fpp)  # užduočiai atlikti reikės fpp paketo.
```
  
#### **1.**  Pirmiausia pažiūrime, kaip atrodo mūsų duomenys.
```{r}
head(eggs)
plot(eggs)
```
  
Iš grafiko matome, kad duomenys turi mažėjantį trendą.   
   
#### **2.1.** Prognozuojam 100 metų į priekį su **exponential trend** metodu:
```{r}
pirm<-holt(eggs, exponential=TRUE, h=100)
plot(pirm)
lines(pirm$fitted, col=3)
```
    
Žalia linija rodo, kaip turimi duomenys šiuo metodu buvo įvertinti. Metodas įvertina mažėjantį trendą,
jis prognozuoja kiaušinių kainos eksponentišką kritimą, prognozė lėtai gęsta.
  
#### **2.2.** Prognozuojam 100 metų į priekį su **additive damped trend** metodu:
```{r}
antr<-holt(eggs, h=100,damped=TRUE, alpha=0.9)
plot(antr)
lines(antr$fitted, col=3)
```
  
Žalia linija rodo, kaip turimi duomenys šiuo metodu buvo įvertinti. Šis metodas duoda prognozę, lygią paskutinei turimai reikšmei.  
  
#### **2.3.** Prognozuojam 100 metų į priekį su **Holt’s local trend** metodu:
```{r}
tre<-holt(eggs, h=100, alpha=0.8)
plot(tre)
lines(tre$fitted, col=3)
```
  
Žalia linija rodo, kaip turimi duomenys šiuo metodu buvo įvertinti. Šio metodo prognozė krenta greitai. 
Logiškai mąstant modelis nėra tinkamas, nes prognozuoja neigiamą kiaušinių kainą. 
  
#### **2.4.** Prognozuojam 100 metų į priekį su **Holt’s local trend** metodu:
```{r}
ketv<-holt(eggs, h=100, alpha=0.6, beta=0.1)
plot(ketv)
lines(ketv$fitted, col=3)
```
  
Žalia linija rodo, kaip turimi duomenys šiuo metodu buvo įvertinti. Pasirinkus parametrus $\alpha=0.6$ ir $\beta=0.1$ 
gaunama staigesnį prognozės kritimą, nei prieš tai buvusio modelio. Tačiau vėl, modelis nėra logiškas, dėl neigiamos kiaušinių kainos.

* Norėdami pamatyti visų prognozių skirtumus, galime išsibrėžti viską viename grafike:
```{r}
plot(eggs, xlim=c(1900, 2100), ylim=c(-100,400),main="Tuzino kiaušinių kainos prognozės")
lines(pirm$mean, col=2)
lines(antr$mean, col=3)
lines(tre$mean, col=4)
lines(ketv$mean, col=5)
legend("topright",lty=1,lwd="1",col=c(2,3,4,5),legend=c("exponential trend metodas","damped trend metodas",
"Holt’s local trend metodas, alfa=0.8","Holt’s local trend metodas, alfa=0.6, beta=0.1"),cex=0.5)
```

#### **3.** Lyginame prognozių tikslumą pagal RMSE: 
```{r}
accuracy(pirm)[2]; accuracy(antr)[2]; accuracy(tre)[2]; accuracy(ketv)[2]  
```
  Pirmojo metodo RMSE mažiausias, todėl jis galimai geriausias iš keturių.
  
#### **4.** Tiriame pirmojo modelio liekanas:
```{r}
res_pr<-residuals(pirm)
acf(res_pr)
```
  
Iš ACF grafiko galime manyti, kad greičiausiai liekanos bus baltasis triukšmas. Vienas stulpelis išeina virš mėlynos linijos,
tačiau taip gali būti, kadangi turime 95% reikšmingumo lygmenį.  
  
* Ar liekanos yra baltasis triukšmas?
```{r}
# H0: liekanos yra baltasis triukšmas;
# H1: liekanos nėra baltasis triukšmas.
Box.test(res_pr, fitdf=0, type="Lj")
#p-value > 0.05 => H0 priimame.
```
Liekanos yra baltasis triukšmas.  
Taigi modelis su eksponentiniu trendu yra visai geras.
___________________________________________________________________________________________________

### Antra užduotis.  (Hyndman 2014, ch. 3., Lab Session 3)

###**Sąlyga:**
For this exercise, use the monthly Australian short-term overseas visitors data, May 1985–April 2005. (Data set: visitors.)   
**(a)** Make a time plot of your data and describe the main features of the series.  
**(b)** Forecast the next two years using Holt-Winters’ multiplicative method.  
**(c)** Why is multiplicative seasonality necessary here?  
**(d)** Experiment with making the trend exponential and/or damped.  
**(e)** Compare the RMSE of the one-step forecasts from the various methods. Which do you prefer?   
**(f)** Check that the residuals from the best model look like white noise.
  
```{r, message=FALSE}
library(fpp)
```
  
**(a)** Išsinagrinėjame kokius duomenis turime:
```{r}
plot(visitors)
tsdisplay(visitors, plot.type="scatter")
```
  
Iš visų grafikų galime daryti išvadą, kad duomenys turi kylantį trendą, tačiau jis yra gęstantis. 
Taip pat duomenys yra sezoniški. Sezoniškumas yra kasmetinis.
  
**(b)** Prognizuojame du metus į priekį naudojant Holt-Winters multiplicative metodą:
```{r}
prog <- hw(visitors, seasonal="mult",h=24)
plot(prog)
lines(prog$fitted, col=2)
```
  
Raudona linija rodo, kaip šis metodas įvertino turimus duomenis. Mėlyna spalva yra prognozė.  
  
**(c)** Būtinas, kadangi einant metams didėja reikšmių svyravimai (sezoniškumo "bangos" ilgėja).
    
**(d)** Pasidarome prog2 su eksponentiniu trendu ir prog3 su damped trendu.
```{r}
prog2<-hw(visitors, seasonal="mult",h=24, exponential=TRUE)
plot(prog2)
lines(prog2$fitted, col=2)

prog3<-hw(visitors, seasonal="mult",h=24, damped = TRUE)
plot(prog3)
lines(prog3$fitted, col=2)
```
  
Iš grafikų galime manyti, kad prognozė su *damped* trendu yra geresnė. Atsižvelgiant į tai, kad trendas yra
linkęs gesti, ši prognozė yra tinkama. Tuo tarpu prognozė su *exponential* trendu, duoda mums augančiaS reikšmes.
Taigi, tikėtina, kad ši prognozė nėra pati tinkamiausia.

**(e)**  Tikriname RMSE gautų trijų prognozių:
```{r}
accuracy(prog)[2]; accuracy(prog2)[2]; accuracy(prog3)[2]
```
Mažiausią RMSE turi prog3, tagi šis modelis yra tikėtinai geras. To mes ir tikėjomės.

**(f)** Tiriame liekanas:
```{r}
res<-residuals(prog3)
acf(res)  # Tikėtina, kad bus baltasis triukšmas.
# Ar liekanos yra baltasis triukšmas?
# H0: liekanos yra baltasis triukšmas;
# H1: liekanos nėra baltaisi triukšmas.
Box.test(res, fitdf=0, type="Lj")
#p-value > 0.05 => H0 priimame.
```
Liekanos yra baltasis triukšmas. O tai yra ženklas, kad modelis yra visai geras.

