---
title: "Task 11"
author: "Jūratė Dulkevičiūtė"
date: "Tuesday, April 19, 2016"
output: html_document
---

### Task 11
### Pirma užduotis.  (@Hyndman2014a, ch. 3., Lab Session 4)

###**Sąlyga:**
Use ets() to ﬁnd the best ETS model for the price of eggs (data set eggs).  
How does this model compare to the one you found in the previous lab session?

```{r, message=FALSE}
library(fpp)  # užduočiai atlikti reiks fpp paketo
```

Nagrinėsime duomenis **eggs:**
```{r}
head(eggs)
plot(eggs)
```
   
Ieškome geriausio modelio su **ets()** funkcija:   
```{r}
fit<-ets(eggs)   # metodas ets(M,N,N)
fit  
```
Gavome, kad duomenims labiausiai tinka **ETS(M,N,N)**.  ETS(Error,Trend,Seasonal), taigi mums tinkamiausias metodas
yra su multiplikatyviomis paklaidomis, be trendo ir be sezoniškumo.   
   
```{r}
forc <- forecast(fit, h=100)
plot(forc)
```
  
Tinkamiausio modelio (pagal ```ets()```) prognozuojamos reikšmės yra lygios.  

Praeitoje užduotyje (task10, 1 užduotis) geriausiu modeliu pasirinkome tokį modelį:
```{r}
fit2<-holt(eggs, exponential=TRUE, h=100)
plot(fit2)
```
   
Pažiūrime, kaip atrodo abi prognozės:   
```{r}
plot(eggs, xlim=c(1900,2100), ylim=c(0,400))
lines(forc$mean, col=4, lwd=2)
lines(fit2$mean, col=2, lwd=2)
legend("topright", lty=1, lwd=2, col=c(4,2), legend=c("ETS(M,N,N) prognozė", "Exponential trend prognozė"))
```
   
Palyginsime kuris modelis yra geresnis pagal ```AIC```:
```{r}
fit[2]
fit2$model[2]
```
Lyginant AIC pirmasis modelis (gautas su ETS) yra geresnis, nes jo AIC yra mažesnė.


Patikrinsime, ar liekanos yra baltasis triukšmas:
```{r}
acf(fit$res)  # panašu, kad liekanos yra baltasis triukšmas

# H0: liekanos yra baltasis triukšmas;
# H1: liekanos nėra baltasis triukšmas.
Box.test(fit$res, fitdf=0, type="Lj")
#p-value > 0.05 => H0 priimame.
```
Taigi, gavome, kad liekanos tikrai yra baltasis triukšmas.

**Apibendrinimas.** Remiantis AIC pasirinkome, kad geresnis metodas yra ETS(M,N,N). Jis prognuozuoja visiems 100-ui metų vienodas
kiaušinių kainas. O antrojo modelio prognozė artėja į nulį, nėra labai tikėtina, kad kažkada kiaušiniai bus dalinami už dyką.
