---
title: "Task 14"
author: "Jūratė Dulkevičiūtė"
date: "Tuesday, May 03, 2016"
output: html_document
---

### Task 14
### Pirma užduotis.  [@Hyndman2014a, ch. 7., Lab Session 7]

###**Sąlyga:**
For the **wmurders** data:  
**(a)** if necessary, find a suitable Box-Cox transformation for the data;  
**(b)** fit a suitable ARIMA model to the transformed data using
auto.arima();  
**(c)** try some other plausible models by experimenting with the
orders chosen;  
**(d)** choose what you think is the best model and check the residual
diagnostics;  
**(e)** produce forecasts of your fitted model. Do the forecasts look
reasonable?  
**(f)** compare the results with what you would obtain using ets()
(with no transformation).  

  
```{r, message=FALSE}
library(fpp)
```

**(a)**  Pažiūrėsime, kaip atrodo duomenys:
```{r}
plot(wmurders)
```
  
Duomenyse nematyti jokio sezoniškumo, trendo ir cikliškumo.   
Box-Cox transformacijos neatliksime, nes grafikas rodo reikšmių šuolius, tokiu atveju transformacija nieko naudingo neduos.
 
**(b)** Ieškosime ARIMA modelio su **auto.arima()**
```{r}
fit<-auto.arima(wmurders, seasonal = F)
fit
```
auto.arima parinko modelį ARIMA(1,2,1).

**(c)** Acf ir Pacf grafikų analizei (tam kad nusistatytume argumentus), naudosime stacionarius duomenis: 
```{r}
kpss.test(wmurders)                     # duomenys nėra stacionarūs, p-value < 0.01
n <- ndiffs(wmurders);n                 # diferenciavimo eilė
kpss.test(diff(wmurders,differences=n)) # p-vaule > 0.05 H0 priimame. Duomenys yra stacionarūs.
wmur<-diff(wmurders,differences=n)      # stacionarūs duomenys
```

* Pasibandome įvairius modelius:
```{r}
Acf(wmur, lag.max=20)  # grafikas panašus į sinusoidal, taigi tikėtina, kad q=0
Pacf(wmur, lag.max=20) # Reikšmingas spike yra ant 1 (taigi greičiausiai p=1), arba gali būti ir p=5

# Sudarom modelius:
fit1<-Arima(wmurders,order=c(1,2,0))  # 1, nes pacf grefike reikšmingas spike
fit2<-Arima(wmurders,order=c(5,2,0))  # 5, nes galimai reikšmingas pacf grafike
fit3<-Arima(wmurders,order=c(0,2,2))  # 2, nes acf grafike reikšmingas spike
```

**(d)** Ieškosime, kuris modelis yra geriausias. Vienas iš būdų išsirinkti geriausią modelį yra lyginti jų AIC. Tai atlikti galime, kadangi visi modeliai yra sudaromi iš tų pačių duomenų.
```{r}
aic<- c(AIC(fit),AIC(fit1),AIC(fit2),AIC(fit3))
modelis<-c("fit","fit1","fit2","fit3")
data.frame(modelis,aic)
```
Pagal AIC matome, kad geriausias modelis yra fit.

Kitas būdas tikrinti, kuris modelis yra geriausias - lyginti su **accuracy** funkcija.  
Pažiūrėsime, ką gausime atlikus in sample ir out of sample:  
```{r}
wm = window(wmurders, end=1988)

fit_in<-Arima(wm, order=c(1,2,1))
fit1_in<-Arima(wm,order=c(1,1,0))
fit2_in<-Arima(wm,order=c(5,2,0))
fit3_in<-Arima(wm,order=c(0,2,2))

f_in <- forecast(fit_in)
f1_in <- forecast(fit1_in)
f2_in <- forecast(fit2_in)
f3_in <- forecast(fit3_in)

ans_1 <- rbind(
  accuracy(f_in),
  accuracy(f1_in),
  accuracy(f2_in),
  accuracy(f3_in)
)
rownames(ans_1) <- c('fit_in', 'fit1_in', 'fit2_in', 'fit3_in')
ans_1

#out of sample

ans_out = rbind(
  accuracy(f_in,wmurders)[2,],
  accuracy(f1_in,wmurders)[2,], 
  accuracy(f2_in,wmurders)[2,],
  accuracy(f3_in,wmurders)[2,]
)
rownames(ans_out) <- c('fit_out', 'fit1_out', 'fit2_out', 'fit3_out')
ans_out
```
Gavome, kad in sample geriausias modelis yra fit2 , o out of sample geriausias fit1.

Visgi geriausiu modeliu pasirenkame **fit2**.
  
* Pažiūrėsime modelio liekanas:  
```{r}
Acf(residuals(fit2))  # iš grafiko panašu, kad liekanos bu baltasis triukšmas
# H0: liekanos yra baltasis triukšmas;
# H1: liekanos nėra baltasis triukšmas.
Box.test(residuals(fit2), type="Lj")
```
p-value>0.05 => H0 priimame. Liekanos yra baltasis triukšmas.

**(e)** Pažiūrėsime, kaip atrodo prognozė:
```{r}
plot(forecast(fit2,h=20))
```
  
Prognozė atrodo logiška, tikėtina, kad laikui bėgant nužudytų moterų skaičius mažės. Tačiau manau, kad mažėjimas neturėtų būti toks staigus.


**(f)** Pažiūrėsim, ką gaunam naudojant ETS:
```{r}
fit_ets1 <- ets(wmurders);fit_ets1
#Panaudojus ets(), gauname ETS(M,N,N) - multiplicative errors, nėra trendo, nėra sezoniškumo
plot(forecast(fit_ets1, h=20))  
# Prognozės skiriasi. ETS prognozuoja, kad nužudytų moterų skaičius stabilizuosis, o tai taip pat logiška.

#Palyginsime modelių AIC:
fit2[6];fit_ets1[2]
#Palyginsime accuracy:
accuracy(fit2);accuracy(fit_ets1)
```
Abiem atvejais geresnis modelis yra fit2, tai yra arima(5,2,0)

____________________________________________________________________________________________________

### Antra užduotis.  [@Hyndman2014a, ch. 7., Lab Session 7]

### Atliksime tą pačią analizę **usgdp** duomenims.

**(a)** Pažiūrėsime kaip atrodo duomenys:
```{r}
plot(usgdp)
l <- BoxCox.lambda(usgdp);l   # Ieškome BoxCox transformacijos parametro
duom<-BoxCox(usgdp, l)
plot(duom,col=4, lwd=2)
```
  
Duomenyse nematyti sezoniškumo ir cikliškumo. Trendas yra didėjantis.   
Atlikus Box-Cox transformciją gauname "tiesesnį", taigi toliau analizuosime transformuotus duomenis.

**(b)** Ieškosime ARIMA modelio su **auto.arima()**
```{r}
mod<-auto.arima(duom, seasonal = F)
mod
```
auto.arima parinko modelį ARIMA(2,1,0).

**(c)** Acf ir Pacf grafikų analizei (tam kad nusistatytume argumentus), naudosime stacionarius duomenis:  
```{r}
n2<-ndiffs(duom);n2                 # diferenciavimo eilė
data1<-diff(duom,differences=n2)
kpss.test(data1)                    # p-value > 0.05 H0 priimame. Duomenys stacionarūs.

Acf(data1, lag.max=50)   # Acf grafikas šiek tiek  panašus į sinusoidal,
Pacf(data1)              # Reikšmingas spike yra ant 12 (taigi greičiausiai p=12)
```

* Sudarom įvairius modelius:
```{r}
mod1<-Arima(duom,order=c(1,1,0));mod1
mod2<-Arima(duom,order=c(12,1,0));mod2   # p=12, nes reikšmingas spike pacf grafike
mod3<-Arima(duom,order=c(2,2,0));mod3    # p=2, nes reikšmingas spike acf grafike
mod4<-Arima(duom,order=c(0,1,12));mod3   # q=12, nes galimai reikšmingas spike pacf grafike
```

**(d)** Ieškosime, kuris modelis yra geriausias. Vienas iš būdų išsirinkti geriausią modelį yra lyginti jų AIC. Tai atlikti galime, kadangi visi modeliai yra sudaromi iš tų pačių duomenų.
```{r}
aic_1<- c(AIC(mod),AIC(mod1),AIC(mod2),AIC(mod3),AIC(mod4))
modelis1<-c("mod","mod1","mod2","mod3","mod4")
data.frame(modelis1,aic_1)
```
Pagal AIC matome, kad geriausias modelis yra mod (t.y. modelis gautas su auto.arima funkcija).

Kitas būdas tikrinti, kuris modelis yra geriausias - lyginti su **accuracy** funkcija.  
Pažiūrėsime, ką gausime atlikus in sample ir out of sample:  
```{r}
dat = window(duom, end=1989)

mod_in<-Arima(dat, order=c(2,1,0))
mod1_in<-Arima(dat,order=c(1,1,0))
mod2_in<-Arima(dat,order=c(12,1,0))
mod3_in<-Arima(dat,order=c(2,2,0))
mod4_in<-Arima(dat,order=c(0,1,12))

m_in <- forecast(mod_in)
m1_in <- forecast(mod1_in)
m2_in <- forecast(mod2_in)
m3_in <- forecast(mod3_in)
m4_in <- forecast(mod4_in)
ans_2 <- rbind(
  accuracy(m_in),
  accuracy(m1_in),
  accuracy(m2_in),
  accuracy(m3_in),
  accuracy(m4_in)
)
rownames(ans_2) <- c('m_in', 'm1_in', 'm2_in', 'm3_in',"m4_in")
ans_2

#out of sample

ans_out2 = rbind(
  accuracy(m_in,duom)[2,],
  accuracy(m1_in,duom)[2,], 
  accuracy(m2_in,duom)[2,],
  accuracy(m3_in,duom)[2,],
  accuracy(m4_in,duom)[2,]
)
rownames(ans_out2) <- c('mod_out', 'mod1_out', 'mod2_out', 'mod3_out',"mod4_out")
ans_out2
```
Gavome, kad in sample geriausias modelis yra mod2, o su out of sample gavome geriausias modelis yra gautas su auto.arima. 

Atsižvelgiant į AIC ir accuracy geriausiu modeliu pasirenkame **mod**.
  
* Pažiūrėsime modelio liekanas:  
```{r}
Acf(residuals(mod))  # iš grafiko panašu, kad liekanos yra baltasis triukšmas
# H0: liekanos yra baltasis triukšmas;
# H1: liekanos nėra baltasis triukšmas.
Box.test(residuals(mod), type="Lj")
```
p-value>0.05 => H0 priimame. Liekanos yra baltasis triukšmas.

**(e)** Pažiūrėsima, kaip atrodo prognozė:
```{r}
plot(forecast(mod,h=50))
```
  
Prognozė atrodo logiška, tikėtina, kad laikui bėgant JAV BVP augs.


**(f)** Pažiūrėsim, ką gaunam naudojant ETS:
```{r}
mod_ets <- ets(usgdp);mod_ets
#Panaudojus ets(), gauname ETS(A,A,N) - Damped trend method with additive errors

plot(forecast(mod_ets, h=50))  
# Prognozės panašios. Abu modeliai prognozuoja BPV pakilimą. Tačiau modelis gautas su ETS prognozuoja greitesnį augimą.

#Lyginti modelių AIC negalime, nes naudojome transformuotus duomenis. Lyginsime modelių accuracy:
accuracy(mod);accuracy(mod_ets)
```
Matome, kad arima modelio visi accuracy parametrai yra mažesnė, taigi tikėtina, kad ir prognozė yra geresnė.

____________________________________________________________________________________________________

### Trečia užduotis.  [@Hyndman2014a, ch. 7., Lab Session 7]

### Atliksime tą pačią analizę **mcopper** duomenims.

**(a)** Pažiūrėsime kaip atrodo duomenys:
```{r}
plot( mcopper)  
l2 <- BoxCox.lambda( mcopper);l2   # Ieškome BoxCox transformacijos parametro
data<-BoxCox( mcopper, l2)
plot(data,col=4, lwd=2)            # Transformuotų duomenų grafikas
```
  
Duomenyse matyti augimas ir staigus šuolis. Atlikus Box-Cox transformciją gauname mažesnius svyravimus, šuolis tampa nebe toks didelis. Taigi analizei naudosime transformuotus duomenis.

**(b)** Ieškosime ARIMA modelio su **auto.arima()**
```{r}
model<-auto.arima(data, seasonal = F)
model
```
auto.arima parinko modelį ARIMA(0,1,1).

**(c)** Acf ir Pacf grafikų analizei (tam kad nusistatytume argumentus), naudosime stacionarius duomenis: 
```{r}
n3<-ndiffs(data);n3                # diferenciavimo eilė
duo<-diff(data,differences=n3)
kpss.test(duo)                     # p-value > 0.05 H0 priimame. Duomenys stacionarūs.

Acf(duo, lag.max=50) # panašu, kad Acf grafikas yra sinusoidal, taigi tikėtina, kad tiks q=0
Pacf(duo)            # Reikšmingas spike yra ant 2 (taigi greičiausiai p=2), bet gali būti ir p=7;18
```

* Sudarome modelius:
```{r}
model1<-Arima(data,order=c(1,1,0)) # 1, nes reikšmingas spike ant 1 acf grafike
model2<-Arima(data,order=c(14,1,0))# 14, nes galimai reikšmingas spike acf grafike
model3<-Arima(data,order=c(1,2,2)) 
model4<-Arima(data,order=c(2,2,1))
```

**(d)** Ieškosime, kuris modelis yra geriausias. Vienas iš būdų išsirinkti geriausią modelį yra lyginti jų AIC. Tai atlikti galime, kadangi visi modeliai yra sudaromi iš tų pačių duomenų.
```{r}
aic_2<- c(AIC(model),AIC(model1),AIC(model2),AIC(model3),AIC(model4))
modelis2<-c("model","model1","model2","model3","model4")
data.frame(modelis2,aic_2)
```
Pagal AIC matome, kad geriausias modelis yra model (t.y. modelis gautas su auto.arima funkcija).

Kitas būdas tikrinti, kuris modelis yra geriausias - lyginti su **accuracy** funkcija.  
Pažiūrėsime, ką gausime atlikus in sample ir out of sample:  
```{r}
da = window(data, end=1992)

model_in<-Arima(da, order=c(0,1,1))
model1_in<-Arima(da,order=c(1,1,0))
model2_in<-Arima(da,order=c(14,1,0))
model3_in<-Arima(da,order=c(1,2,2))
model4_in<-Arima(da,order=c(2,2,1))

mo_in <- forecast(model_in)
mo1_in <- forecast(model1_in)
mo2_in <- forecast(model2_in)
mo3_in <- forecast(model3_in)
mo4_in <- forecast(model4_in)
ans_3 <- rbind(
  accuracy(mo_in),
  accuracy(mo1_in),
  accuracy(mo2_in),
  accuracy(mo3_in),
  accuracy(mo4_in)
)
rownames(ans_3) <- c('mo_in', 'mo1_in', 'mo2_in', 'mo3_in',"mo4_in")
ans_3

#out of sample

ans_out3 = rbind(
  accuracy(mo_in,duom)[2,],
  accuracy(mo1_in,duom)[2,], 
  accuracy(mo2_in,duom)[2,],
  accuracy(mo3_in,duom)[2,],
  accuracy(mo4_in,duom)[2,]
)
rownames(ans_out3) <- c('mod_out', 'mod1_out', 'mod2_out', 'mod3_out',"mod4_out")
ans_out3
```
Lyginant su accuracy funkcija skirtumus tarp modelių gavome labai nežymius. Todėl atsižvelgiant į AIC geriausiu modeliu pasirenkame **model**, (t.y. modelį, kurį automatiškai parinko auto.arima)
  
* Pažiūrėsime modelio liekanas:  
```{r}
Acf(residuals(model))  # iš grafiko panašu, kad liekanos yra baltasis triukšmas
# H0: liekanos yra baltasis triukšmas;
# H1: liekanos nėra baltasis triukšmas.
Box.test(residuals(model), type="Lj")
```
p-value>0.05 => H0 priimame. Liekanos yra baltasis triukšmas.

**(e)** Pažiūrėsime, kaip atrodo prognozė:
```{r}
plot(forecast(model,h=100))
```
  
Prognozė atrodo nelabai patikima, nes nėra tikslinga manyti, kad vario kaina bus konstanta einant metams.

**(f)** Pažiūrėsim, ką gaunam naudojant ETS:
```{r}
model_ets <- ets(mcopper);model_ets
#Panaudojus ets(), gauname ETS(M,Ad,N)

plot(forecast(model_ets, h=100))  
# Prognozės panašios, abu prognozuoja kainos stabilizaciją. ETS modelis dar parodo kaip kaina kris, kol stabilizuosis.

#Lyginti modelių AIC negalime, nes naudojome transformuotus duomenis. Lyginsime modelių accuracy:
accuracy(model);accuracy(model_ets)
```
Matome, kad arima modelio visi accuracy parametrai yra mažesnė, taigi tikėtina, kad ir prognozė yra geresnė.
