---
title: "Task7"
author: "Jūratė Dulkevičiūtė"
date: "Sunday, April 10, 2016"
output: html_document
---

### Task 7 
###1 užduotis

**Sąlyga:**  The function tsdisplay(data, plot.type="scatter") is useful for showing a time plot, 
ACF plot and lagged scatterplot on the same graph. Use it to produce plots of the following 
time series: bricksq, hsales, ibmclose. Can you spot the eﬀects of seasonality, cyclicity and trend?

```{r, message=FALSE}
library(fpp)
```

Nagrinėsime **bricksq** duomenis:
```{r}
tsdisplay(bricksq, plot.type="scatter")
```
  
* Sezoniškumas: matome kasmetinį sezoniškumą (maži kalniukai).  
* Cikliškumas: galime patebėti ciklus apie 1963 - 1975 metus, 1975 - 1983 metus ir 1983 - 1991 metus.    
* Trendas: iš grafiko galime teigti, kad trendas greičiausiai yra kylantis.  
* AFC: AFC grafikas patvirtina, kad yra trendas ir sezoniškumas.  
  
Nagrinėsime **hsales** duomenis:
```{r}
tsdisplay(hsales, plot.type="scatter")
```
  
* Sezoniškumas: matomas kasmetinis sezoniškumas (smailūs kalneliai).  
* Cikliškumas: galimi ciklai 1975 - 1983 metais,  1983 - 1991 metais, nuo 1991 dar vienas ciklas.     
* Trendas: aiškaus trendo nėra. 
    
Nagrinėsime **ibmclose** duomenis:    
```{r}
tsdisplay(ibmclose, plot.type="scatter")
```
  
* Sezoniškumas: sezoniškumo nesimato. 
* Cikliškumas: galime manyti, kad ciklai yra  0 - 50, 50-90, 90-180, 180-270 ir nuo 270, nors jie nėra labai ryškūs ir aiškūs.     
* Trendas: trendo nėra. 

