---
title: "TASK 7"
author: "Jūratė Dulkevičiūtė"
date: "Sunday, April 10, 2016"
output: html_document
---

### Task 7
### 3 UŽDUOTIS

**Sąlyga:** For the data set bricksq:  
**(a)** Split the data into two parts using:  
bricks1 <- window(bricksq, end=1987.99), bricks2 <- window(bricksq, start=1988)   
**(b)** Check that your data have been split appropriately by producing the following plot.  
plot(bricksq) lines(bricks1,col="red") lines(bricks2,col="blue")   
**(c)** Calculate forecasts using each of the four benchmark methods applied to bricks1.   
**(d)** Compare the accuracy of your forecasts against the actual values stored in bricks2. For example:  
f1 <- meanf(bricks1) accuracy(f1,bricks2)  
**(e)** Which method does best? Why?  
**(f)** For the best method, compute the residuals and plot them.   
For example res <- residuals(f1) plot(res) hist(res, breaks="FD") Acf(res)  
Do the residuals appear to be uncorrelated and normally distributed?  

```{r, message=FALSE}
library(fpp)
```

**(a)** Duomenis išskiriame į dvi dalis:
```{r}
bricks1 <- window(bricksq, end=1987.99)
bricks2 <- window(bricksq, start=1988) 
```

**(b)** Išsibrėžiame duomenis. Raudona spalva pirmoji duomenų dalis, mėlyna - antroji:
```{r}
plot(bricksq, main="bricksq duomenų grafikas", xlab="laikas")
lines(bricks1,col="red", lwd=2)
lines(bricks2,col="blue", lwd=2) 
legend("topleft", legend=c("iki 1987.99m.", "nuo 1988m."), col=c(2,"blue"), lwd=2, cex=0.7)
```

**(c)**  Suskaičiuojame prognozes bricks1 duomenims keturiais metodais:
```{r}
frc1 <- meanf(bricks1, h=27)            # vidurkio metodas
frc2 <- naive(bricks1, h=27)            # naive metodas
frc3 <- snaive(bricks1,h=27)           # seasonal metodas
frc4 <- rwf(bricks1, drift=TRUE, h=27)  # drift metodas
```
Galime pasižiūrėti, kaip šios prognozės atrodo vizualiai:
```{r}
plot(bricks1, main="bricks1 duomenų prognozių grafikas", ylab="Duomenys", xlab="Laikas", col=2, lwd=2, xlim=c(1957,1995) )

#Seasonal metodas:
lines(frc3$mean,col="green",lwd=2)

#Mean metodas:
lines(frc1$mean, col="blue", lwd=2)

#Naive metodas:
lines(frc2$mean, col=9, lwd=2)

#Drift metodas:
lines(frc4$mean, col=6, lwd=2)

legend("topleft", legend=c("Seasonal","Mean", "Naive", "Drift"), col=c("green","blue", 9, 6), lwd=2,cex=0.7)
```
  
Tikėtina, kad geriausia prognozė yra **seasonal**.  

**(d)** Žiūrime prognozių tikslumą:
```{r}
# Lygina tikrasias reiksmes su modelio reiksmemis:
accuracy(frc1,bricks2)
accuracy(frc2,bricks2)
accuracy(frc3,bricks2)
accuracy(frc4,bricks2)
```

**(e)** Iš **d** dalies matome, kad geriausiai prognozuoja **seasonal** metodas, jo **Test set** RMSE, MAE, MAPE, MASE yra mažiausi palyginus su kitų metodų. Lyginant **Training set** gauname, kad geriausias metodas būtų **drift**, nes jis atsižvelgia į ilgalaikį reiškmių kilimą (iki 1983m.), tačiau neatsižvelgia į kritimą, todėl drift metodas nėra pats geriausias. Taigi, geriausiu metodu pasirenkame **seasonal**.
  
Galime pasižiūreti kaip atrodo prognozės palyginus su tikrosiomis reikšmėmis:
```{r}
plot(bricksq, main="bricksq duomenų ir prognozių grafikas", ylab="Duomenys", xlab="Laikas", col=2, lwd=2, xlim=c(1957,1995) )
#Seasonal metodas:
lines(frc3$mean,col="green",lwd=2)

#Mean metodas:
lines(frc1$mean, col="blue", lwd=2)

#Naive metodas:
lines(frc2$mean, col=9, lwd=2)

#Drift metodas:
lines(frc4$mean, col=6, lwd=2)
```
  
Iš šio grafiko taip pat galima manyti, kad **seasonal** metodas šiems duomenims yra geriausias.
  
**(f)** Nagrinėsime liekanas: 
```{r}
res <- residuals(frc3)
plot(res)
hist(res, breaks="FD")  # iš grafiko panašu, kad liekanos yra normaliai pasiskirsčiusios.
shapiro.test(res)       # tačiau pritaikę testą gauname, kad p-value yra labai maža, taigi liekanos nėra normalios.
Acf(res)  # liekanos yra autokoreliuotos, nes 1,2,5,6... lagai užeiną už mėlynos linijos.
# Patikrinsime ar liekanos yra baltasis triukšmas:
Box.test(res, fitdf=0, type="Lj") 
# p-value < 0.05 => priimame H1, tai yra - liekanos nėra baltasis triukšmas.
```