---
title: "Task 7"
author: "Jūratė Dulkevičiūtė"
date: "Monday, April 25, 2016"
output: html_document
---

### Task 7 
###1 užduotis

**Sąlyga:**  The function tsdisplay(data, plot.type="scatter") is useful for showing a time plot, ACF plot and lagged scatterplot on the same graph. Use it to produce plots of the following time series: bricksq, hsales, ibmclose. Can you spot the eﬀects of seasonality, cyclicity and trend?

```{r, message=FALSE}
library(fpp)
```

Nagrinėsime **bricksq** duomenis:
```{r}
tsdisplay(bricksq, plot.type="scatter")
```
  
* Sezoniškumas: matome kasmetinį sezoniškumą (maži kalniukai).  
* Cikliškumas: galime patebėti ciklus apie 1963 - 1975 metus, 1975 - 1983 metus ir 1983 - 1991 metus.    
* Trendas: iš grafiko galime teigti, kad trendas greičiausiai yra kylantis.  
* AFC: AFC grafikas patvirtina, kad yra trendas ir sezoniškumas.  
  
Nagrinėsime **hsales** duomenis:
```{r}
tsdisplay(hsales, plot.type="scatter")
```
  
* Sezoniškumas: matomas kasmetinis sezoniškumas (smailūs kalneliai).  
* Cikliškumas: galimi ciklai 1975 - 1983 metais,  1983 - 1991 metais, nuo 1991 dar vienas ciklas.     
* Trendas: aiškaus trendo nėra. 
    
Nagrinėsime **ibmclose** duomenis:    
```{r}
tsdisplay(ibmclose, plot.type="scatter")
```
  
* Sezoniškumas: sezoniškumo nesimato. 
* Cikliškumas: galime manyti, kad ciklai yra  0 - 50, 50-90, 90-180, 180-270 ir nuo 270, nors jie nėra labai ryškūs ir aiškūs.     
* Trendas: trendo nėra. 

__________________________________________________________________________________________________

### 2 užduotis

**Sąlyga:** For each of the same series (bricksq, ibmclose, hsales):  
**(a)** Use either the naive or seasonal naive forecasting method and apply it to the full data set.  
**(b)** Compute the residuals and plot their ACF. Do the residuals appear to be white noise? What did your forecasting method miss?  
**(c)** Do a Ljung-Box test on the residuals. What do the results mean?   


  
####Nagrinėsime **bricksq** duomenis:  
**(a)** Naudojame naive ir seasonal prognozavimo metodus:
```{r}
plot(rwf(bricksq, h=20))
plot(snaive(bricksq, h=20))
```
  
Tikėtina, kad geresnę prognozę pateikia seasonal metodas, kadangi jis atkreipia dėmesį į duomenyse esantį sezoniškumą.

**(b)** Skaičiuosime ir nagrinėsime liekanas:
```{r}
resbr <- residuals(snaive(bricksq, h=20))
Acf(resbr)
```
  
AFC grafike matome reikšmingą autokoreliaciją laguose 1,2,3,5,6,7,8,9,10,17,18,19 (jie yra virš mėlynos punktyrinės linijos). Taigi liekanos tikrai nėra baltasis triukšmas. Prognozė neįvertina esančio trendo ir cikliškumo.

**(c)** Naudosime Ljung-Box testą, kuris patikrins ar liekanos yra baltasis triukšmas.   
H0: liekanos yra baltasis triukšmas,  
H1: liekanos nėra baltasis triukšmas.  
```{r}
Box.test(resbr, fitdf=0, type="Lj")
```
  
p-value < 0.05 => H0 atmetame, vadinasi liekanos nėra baltasis triukšmas, to mes ir tikėjomės.
  
    
####Nagrinėsime **ibmclose** duomenis:  
**(a)** Naudojame naive ir seasonal prognozavimo metodus:
```{r}
plot(rwf(ibmclose, h=20))
plot(snaive(ibmclose, h=20))
```
  
Šiuo atveju tikslinga būtų naudoti naive metodą, kadangi ibmclose duomenyse sezoniškumo nėra.

**(b)** Skaičiuosime ir nagrinėsime liekanas:
```{r}
resim <- residuals(rwf(ibmclose, h=20))
Acf(resim)
```
  
Tikėtina, kad liekanos panašios į baltąjį triukšmą, nes tik keli lagai kerta liniją.

**(c)** Naudosime Ljung-Box testą, kuris patikrins ar liekanos yra baltasis triukšmas.   
H0: kad liekanos yra baltasis triukšmas,  
H1: liekanos nėra baltasis triukšmas.  
```{r}
Box.test(resim, fitdf=0, type="Lj")
```
  
p-value > 0.05 => H0 priimame, vadinasi liekanos yra baltasis triukšmas, to mes ir tikėjomės.
  
   
     
####Nagrinėsime **hsales** duomenis:  
**(a)** Naudojame naive ir seasonal prognozavimo metodus:
```{r}
plot(rwf(hsales, h=20))
plot(snaive(hsales, h=20))
```
  
Šiuo atveju tikslinga būtų naudoti seasonal metodą, kadangi jis atsižvelgia į duomenyse esantį sezoniškumą.

**(b)** Skaičiuosime ir nagrinėsime prognozės liekanas:
```{r}
resh <- residuals(rwf(hsales, h=20))
Acf(resh)
```
  
Iš ACF grafiko matone, kad liekanos nėra panašios į baltąjį triukšmą. Yra lagų, kurie smarkiai kerta liniją ir turi reikšmingą autokoreliaciją. Prognozės pagerinimui reiktų pridėti duomenų cikliškumą. 
  
**(c)** Naudosime Ljung-Box testą, kuris patikrins ar liekanos yra baltasis triukšmas.   
H0: liekanos yra baltasis triukšmas,  
H1: liekanos nėra baltasis triukšmas.  
```{r}
Box.test(resh, fitdf=0, type="Lj")
```
  
p-value < 0.05 => H0 atmetame, vadinasi liekanos nėra baltasis triukšmas. Tai patvirtina mūsų spėjimą.

_______________________________________________________________________________________________

### 3 UŽDUOTIS

**Sąlyga:** For the data set bricksq:  
**(a)** Split the data into two parts using:  
bricks1 <- window(bricksq, end=1987.99), bricks2 <- window(bricksq, start=1988)   
**(b)** Check that your data have been split appropriately by producing the following plot.  
plot(bricksq) lines(bricks1,col="red") lines(bricks2,col="blue")   
**(c)** Calculate forecasts using each of the four benchmark methods applied to bricks1.   
**(d)** Compare the accuracy of your forecasts against the actual values stored in bricks2. For example:  
f1 <- meanf(bricks1) accuracy(f1,bricks2)  
**(e)** Which method does best? Why?  
**(f)** For the best method, compute the residuals and plot them.   
For example res <- residuals(f1) plot(res) hist(res, breaks="FD") Acf(res)  
Do the residuals appear to be uncorrelated and normally distributed?  



**(a)** Duomenis išskiriame į dvi dalis:
```{r}
bricks1 <- window(bricksq, end=1987.99)
bricks2 <- window(bricksq, start=1988) 
```

**(b)** Išsibrėžiame duomenis. Raudona spalva pirmoji duomenų dalis, mėlyna - antroji:
```{r}
plot(bricksq, main="bricksq duomenų grafikas", xlab="laikas")
lines(bricks1,col="red", lwd=2)
lines(bricks2,col="blue", lwd=2) 
legend("topleft", legend=c("iki 1987.99m.", "nuo 1988m."), col=c(2,"blue"), lwd=2, cex=0.7)
```

**(c)**  Suskaičiuojame prognozes bricks1 duomenims keturiais metodais:
```{r}
frc1 <- meanf(bricks1, h=27)            # vidurkio metodas
frc2 <- naive(bricks1, h=27)            # naive metodas
frc3 <- snaive(bricks1,h=27)            # seasonal metodas
frc4 <- rwf(bricks1, drift=TRUE, h=27)  # drift metodas
```
Galime pasižiūrėti, kaip šios prognozės atrodo vizualiai:
```{r}
plot(bricks1, main="bricks1 duomenų prognozių grafikas", ylab="Duomenys", xlab="Laikas", col=2, lwd=2, xlim=c(1957,1995) )

#Seasonal metodas:
lines(frc3$mean,col="green",lwd=2)

#Mean metodas:
lines(frc1$mean, col="blue", lwd=2)

#Naive metodas:
lines(frc2$mean, col=9, lwd=2)

#Drift metodas:
lines(frc4$mean, col=6, lwd=2)

legend("topleft", legend=c("Seasonal","Mean", "Naive", "Drift"), col=c("green","blue", 9, 6), lwd=2,cex=0.7)
```
  
Tikėtina, kad geriausia prognozė yra **seasonal**.  

**(d)** Žiūrime prognozių tikslumą:
```{r}
# Lygina tikrasias reiksmes su modelio reiksmemis:
accuracy(frc1,bricks2)
accuracy(frc2,bricks2)
accuracy(frc3,bricks2)
accuracy(frc4,bricks2)
```

**(e)** Iš **d** dalies matome, kad geriausiai prognozuoja **seasonal** metodas, jo **Test set** RMSE, MAE, MAPE, MASE yra mažiausi palyginus su kitų metodų. Lyginant **Training set** gauname, kad geriausias metodas būtų **drift**, nes jis atsižvelgia į ilgalaikį reiškmių kilimą (iki 1983m.), tačiau neatsižvelgia į kritimą, todėl drift metodas nėra pats geriausias. Taigi, geriausiu metodu pasirenkame **seasonal**.
  
Galime pasižiūreti kaip atrodo prognozės palyginus su tikrosiomis reikšmėmis:
```{r}
plot(bricksq, main="bricksq duomenų ir prognozių grafikas", ylab="Duomenys", xlab="Laikas", col=2, lwd=2, xlim=c(1957,1995) )
#Seasonal metodas:
lines(frc3$mean,col="green",lwd=2)

#Mean metodas:
lines(frc1$mean, col="blue", lwd=2)

#Naive metodas:
lines(frc2$mean, col=9, lwd=2)

#Drift metodas:
lines(frc4$mean, col=6, lwd=2)
```
  
Iš šio grafiko taip pat galima manyti, kad **seasonal** metodas šiems duomenims yra geriausias.
  
**(f)** Nagrinėsime liekanas: 
```{r}
res <- residuals(frc3)
plot(res)
hist(res, breaks="FD")  # iš grafiko panašu, kad liekanos yra normaliai pasiskirsčiusios.
shapiro.test(res)       # tačiau pritaikę testą gauname, kad p-value yra labai maža, taigi liekanos nėra normalios.
Acf(res)  # liekanos yra autokoreliuotos, nes 1,2,5,6... lagai užeiną už mėlynos linijos.
# Patikrinsime ar liekanos yra baltasis triukšmas:
Box.test(res, fitdf=0, type="Lj") 
# p-value < 0.05 => priimame H1, tai yra - liekanos nėra baltasis triukšmas.
```
