---
title: "Task 15"
author: "Jūratė Dulkevičiūtė"
date: "Saturday, May 14, 2016"
output: html_document
---

### Task 15
### Pirma užduotis.  [@Hyndman2014a, ch. 7., Lab Session 7]

###**Sąlyga:**
Time serie **uselec**:
**(a)** Do the data need transforming? If so, find a suitable transformation.  
**(b)** Are the data stationary? If not, find an appropriate differencing
which yields stationary data.  
**(c)** Identify a couple of ARIMA models that might be useful in describing
the time series. Which of your models is the best according
to their AIC values?  
**(d)** Estimate the parameters of your best model and do diagnostic
testing on the residuals. Do the residuals resemble white noise?
If not, try to find another ARIMA model which fits better.  
**(e)** Forecast the next 24 months of data using your preferred model.  
**(f)** Compare the forecasts obtained using ets().  

```{r,message=FALSE}
library(fpp)
```

**(a)** Spręsime ar duomenims reikia transformacijos:
```{r}
plot(uselec)  # Yra sezoniškumas, kylantis trendas
hist(uselec, probability = TRUE)  # Matome, kad nėra tiksliai normalaus skirstinio
lines(density(uselec), col=4, lwd=2)
lambda<-BoxCox.lambda(uselec)  # Ieškome transformacijos parametro
duom<-BoxCox(uselec,lambda)    # Transformuojame duomenis
plot(duom, col=4, lwd=2)       # Transformuotų duomenų grafikas
hist(duom, probability = TRUE) # transformavus duomenis matome, kad panašu, jog jie turi normalųjį skirstinį. Taigi transformacija yra naudinga.
lines(density(duom), col=4, lwd=2)
```

**(b)** Tikrinsime ar duomenys yra stacionarūs:
```{r}
# Iš grafiko matyti, kad duomenys nėra stacionarūs, nes yra trendas ir sezoniškumas. Tuo įsitikinsime atlikus testą:
# H0: duomenys stacionarūs;
# H1: duomenys nėra stacionarūs
kpss.test(duom)
#p-value < 0.05, taigi H0 atmetame. Duomenys nėra stacionarūs.
```
Ieškosime diferencijavimo eilės:
```{r}
n <- nsdiffs(duom);n  # diferenc. eilės ieškome su nsdiffs, nes turime sezoninius duomenis
data <- diff(duom, diff = n, lag=12)
plot(data, col=2)
# Patikrinsim ar stacionarūs duomenys:
kpss.test(data)
# p-value > 0.05, H0 priimame. Duomenys stacionarūs.
```
Dabar gauti duomenys yra stacionarūs.

**(c)** Kursime arima modelius:
```{r}
tsdisplay(data)

autofit <- auto.arima(duom);autofit # gauname ARIMA(1,0,2)(2,1,1)[12]
# Imame D=1
# Eksperimentuojame sudarinėdami medelius.
fit1 <- Arima(duom, order=c(1,0,1), seasonal=c(1,1,1));fit1
fit2 <- Arima(duom, order=c(1,0,2), seasonal=c(2,1,0));fit2
fit3 <- Arima(duom, order=c(0,0,1), seasonal=c(1,1,0));fit3
```
 Palyginsime modelių AIC:
```{r}
aic<-c(AIC(autofit),AIC(fit1),AIC(fit2),AIC(fit3))
modelis<-c("autofit","fit1","fit2","fit3")
data.frame(modelis,aic)
```
Lyginant modelių AIC, matyti, kad geriausias modelis yra **ARIMA(1,0,1)(1,1,1)[12]**, tai yra parinktas su fit1.

**(d)** Patikrinsime ar **fit1** liekanos yra baltasis triukšmas.
```{r}
fit1                         # gautas geriausias modelis

Acf(fit1$res, lag.max=20)    # panašu, kad yra baltasis triukšmas
# H0: liekanos yra baltasis triukšmas;
# H1: liekanos nėra baltasis triukšmas.
Box.test(fit1$res, type="Lj")
```
p-value < 0.05 => H0 atmetame, taigi liekanos nėra baltasis triukšmas.

Pabandysime analizuoti kitą modelį.
```{r}
fit2                         # gautas geriausias modelis

Acf(fit2$res, lag.max=20)    # panašu, kad yra baltasis triukšmas
# H0: liekanos yra baltasis triukšmas;
# H1: liekanos nėra baltasis triukšmas.
Box.test(fit2$res, type="Lj")
```
p-value > 0.05 => H0 priimame, liekanos yra baltasis triukšmas.

**(e)** Su geriausiu modeliu prognozuosime 24 mėn. į priekį:
```{r}
fore<-forecast(fit2,h=24)
plot(fore)
```
  
Prognozė atrodo logiška. Ji svyruoja, tai krenta, tai auga. Natūralu, kad elektros gamyba svyruoja. Tačiau matyti bendras augimas, kas taip pat yra logiška.

**(f)** Pabandysime atlikti prognozę remiantis **ETS:**
```{r}
autoets <- ets(duom);autoets    # gautas modelis ETS(M,N,A)
forets <- forecast(autoets, h=24)
plot(forets)
```
  
Tiek auto.arima, tiek EST prognozės yra panašios. Abi prognozuoja svyravimus.
  
Palyginsime, kuris modelis yra geresnis:
```{r}
accuracy(fit2)
accuracy(autoets)
```

**ETS** modelis yra geresnis, negu gautas su **arima** funkcija. Taigi tikėtina, kad **ETS(M,N,A)** prognozė yra tikslesnė.
