---
title: "Task 6"
author: "Jūratė Dulkevičiūtė"
date: "Tuesday, April 05, 2016"
output: html_document
---

###TASK 6

####UŽDUOTIS:
  Use the Dow Jones index (data set dowjones) to do the following:   
(a) Produce a time plot of the series.  
(b) Produce forecasts using the drift method and plot them.  
(c) Show that the graphed forecasts are identical to extending the line drawn between the ﬁrst and last observations.   
(d) Try some of the other benchmark functions to forecast the same data set. Which do you think is best? Why?  

```{r, message=FALSE}
#install.packages("fpp") # Jeigu dar neturime šio paketo, tai įsiinstaliuojame jį
library(fpp)
```

**(a)** dowjones - mūsų nagrinėjami duomenys. Išbrėžiame duomenų grafiką. 
```{r}
head(dowjones)
plot(dowjones, main="Duomenų Dow Jones grafikas", ylab="Duomenys", xlab="Laikas", col="darkgreen", lwd=2 )
```

**(b)** Brėžiame prognozę remiantis drift metodu:
```{r}
plot(rwf(dowjones, drift=TRUE, h=20), main="Drift metodo grafikas", ylab="Duomenys", xlab="Laikas", col="darkgreen", lwd=2)
```
Drif metodo prognozė remiasi paskutine duomenų reikšme plius vidutinis pokytis. Kadangi duomenyse matomas reikšmių kilimas, 
tai drift prognuozuoja tolesnį augimą. Logiškai šis motodas nėra tinkamiausias, nes nuo 60 iki 80, matomas kritimas,
o metodas prognozuoja gana gerą augimą tarsi ignoruodamas esamą nuosmukį. 

**(c)** Brėžiame liniją tarp pirmos ir paskutinės reikšmės:
```{r}
x1<- 1
x2<- 78
y1<-dowjones[1]   # pirmoji reikšmė 
y2<-dowjones[78]  # 28-oji reikšmė
plot(rwf(dowjones, drift=TRUE, h=20), main="Drift metodo grafikas", ylab="Duomenys", xlab="Laikas", col="darkgreen", lwd=2)
# Funkcija segments išbrėš liniją tarp pirmo ir paskutinio taško:
segments(x1, y1, x2, y2, lwd=2, col=2) 
```
Taigi matome, kad drift metodas iš tiesų yra tiesės, gautos sujungiant pirmą ir paskutinį taškus, tęsinys.

**(d)** Brėšime prognozes naudodami naive, mean, drift metodus.
```{r}
plot(dowjones, main="Duomenų Dow Jones grafikas", ylab="Duomenys", xlab="Laikas", col="darkgreen", lwd=2, xlim=c(0,100) )

#Mean metodas:
lines(meanf(dowjones, h=20)$mean, col="blue", lwd=2)

#Naive metodas:
lines(naive(dowjones, h=20)$mean, col=2, lwd=2)

#Drift metodas:
lines(rwf(dowjones, drift=T, h=20)$mean, col=6, lwd=2)

#Seasonal metodas
#lines(snaive(dowjones, h=20)$mean,col="green",lwd=2)
#Šiuo atveju naudoti seasonal metodą nėra tikslinga, nes duomenyse nėra jokio sezoniškumo.
#Tikrinant, prognozė gaunama tokia pati kaip ir naudojant naive metodą.

legend("topleft", legend=c("Mean", "Naive", "Drift"), col=c("blue", 2, 6), lwd=2)
```
Manau geriausia prognoze galėtume laikyti **naive** metodu gautą prognozę. Prognozė gaunama imant paskutinę žinomą reikšmę,
todėl tai galėtų būti tiksliausia prognuozojant trumpam laikotarpiui.
**Mean** metodo prognoze vargu ar galėtume pasikliauti, nes prognozuojamas labai staigus kritimas.
Apie **drift** metodą jau aiškinomės b) dalyje. 
