---
title: "Task5"
author: "Jūratė Dulkevičiūtė"
date: "Tuesday, March 15, 2016"
output: html_document
---

### Penkta užduotis

**UŽDUOTIS: pinigų paklausa.** Šioje užduotyje reikia atlikti tiesinę regresiją. Pakete dynlm yra duomenų masyvas
M1Germany - ten yra ir jo aprašymas. Iš turimų duomenų sudarykite ir įvertinkite tiesinę regresiją,
kurios endogeninis kintamasis yra logm1. Lygtis būtų naudojama prognozuoti pinigų kiekį artimiausiam laikotarpiui
į prieki remiantis dabartine situacija. Taigi prognozės sudarymui lygtis gali naudoti tik tuos duomenis, 
kurie būtų žinomi prognozavimo momentu.

Pasirenkame paketus, kuriuos naudosime programoje:
```{r}
#install.packages("dynlm")
library(dynlm)
library(car)
```

Apsižiūrime duomenis:
```{r}
plot(M1Germany)  # Duomenys jau yra 'dynlm' pakete
head(M1Germany)
cor(M1Germany, use="na.or.complete") # Matome, kad duomenys yra koreliuoti
```

Išbandome įvairius modelius:
```{r}
mod1<-dynlm(logm1 ~ L(logprice,1)+(L(loggnp,1))+(L(interest,1)) , data = M1Germany)
summary(mod1)   # interest yra nereikšmingas

mod1_2 <- dynlm(logm1 ~ (L(loggnp, 1))+(L(interest,1)) , data = M1Germany)
summary(mod1_2)

mod2<-dynlm(logm1 ~ L(logprice,2)+(L(loggnp, 2))+(L(interest,2)) , data = M1Germany)
summary(mod2) 

mod2_1<-dynlm(logm1 ~ L(logprice,2)+d((L(loggnp, 2)))+(L(interest,2)) , data = M1Germany)
summary(mod2_1) 

mod3 <- dynlm(logm1 ~ L(logprice,3)+(L(interest,3)) , data = M1Germany)
summary(mod3)

mod4 <- dynlm(logm1 ~ L(logprice,4)+(L(loggnp, 4))+(L(interest,4)) , data = M1Germany)
summary(mod4)

mod4_1 <- dynlm(logm1 ~ L(logprice,4)+d((L(loggnp, 4)))+(L(interest,4)) , data = M1Germany)
summary(mod4_1)

mod5 <- dynlm(logm1 ~ L(logprice,3)+(L(loggnp, 2))+(L(interest,1)) , data = M1Germany) 
summary(mod5)

mod5_1 <- dynlm(logm1 ~ L(logprice,3)+d((L(loggnp, 2)))+(L(interest,1)) , data = M1Germany) 
summary(mod5_1)

mod6 <- dynlm(logm1 ~ L(logprice,3)+d((L(loggnp, 2)))+(L(interest,2)) , data = M1Germany)
summary(mod6)

mod7 <- dynlm(logm1 ~ (L(loggnp, 2))+(L(interest,3)) , data = M1Germany)
summary(mod7)

mod8 <- dynlm(logm1 ~ L(logprice,1)+(L(interest,3)) , data = M1Germany) 
summary(mod8)

mod9 <- dynlm(logm1 ~ L(logprice,2)+(L(interest,3)) , data = M1Germany) 
summary(mod9)
```

Tikriname modelių multikolinearumą:
```{r}
vif(mod1)
vif(mod1_2)
vif(mod2)
vif(mod2_1)
vif(mod3)
vif(mod4)
vif(mod4_1)
vif(mod5)
vif(mod5_1)
vif(mod6)
vif(mod7)
vif(mod8)
vif(mod9)
```
Iš VIF'ų matome, kad multikolinearumas dingsta modeliuose, kuriuose panaikiname trendą su funkcija d() (lagged differences).

Tikriname modelių AIC, kur mažesnis AIC koeficientas, tuo modelis yra geresnis:
```{r}
AIC(mod1)
AIC(mod1_2)
AIC(mod2)
AIC(mod2_1)
AIC(mod3)
AIC(mod4)
AIC(mod4_1)
AIC(mod5)
AIC(mod5_1)
AIC(mod6)
AIC(mod7)
AIC(mod8)
AIC(mod9)
```
AIC mažiausią gauname mod4_1 modelyje. Todėl šį modelį pasirenkame, kaip geriausią. 
  
Pasižiūrime mod4_1 liekanų normalumą iš grafiko:
```{r}
hist(resid(mod4_1), probability = TRUE)
lines(density(resid(mod4_1)), col=2, lwd=2)
```
Panašu, kad liekanos yra normalios.
  
Atliekame Shapiro testą, kad tikrai įsitikintumėme, jog liekanos normalios:
```{r}
liekanos<-as.vector(mod4_1$residuals) # Liekanų vektorius.
shapiro.test(liekanos)
```
Shapiro testas parodo, kad liekanos yra normalios, nes p-value=0.4431 > 0.05. H0 (liekanos yra normalios) priimame.

**Išvada:** remiantis mažiausia AIC'e, liekanų normalumu, visų kintamųjų reikšmingumu bei multikolinearumo nebuvimu, 
galime manyti, kad modelis `mod4_1 <- dynlm(logm1 ~ L(logprice,4)+d((L(loggnp, 4)))+(L(interest,4)) , data = M1Germany)`
yra geriausias iš patikrintų modelių.
